【裁判字號】    97,上訴,2001
【裁判日期】    980216
【裁判案由】    違反商業會計法等
【裁判全文】
臺灣高等法院高雄分院刑事判決        97年度上訴字第2001號
上  訴  人
即  被  告    乙○○
上列上訴人因違反商業會計法等案件，不服臺灣高雄地方法院96
年度訴緝字第106 號中華民國97年11月13日第一審判決（起訴案
號：臺灣高雄地方法院檢察署94年度偵字第15540 號），提起上
訴，本院判決如下：
     主  文
上訴駁回。
    事  實
一、乙○○係設於高雄市苓雅區○○○路91號6 樓之2 之誠善股
    份有限公司（下稱誠善公司）之負責人，為公司法第8 條所
    稱之公司負責人，亦為商業會計法所稱之商業負責人，為從
    事業務之人，負有據實製作股利憑單及營利事業所得稅結算
    申報書之義務，明知股東甲○○並未於民國（以下同）93年
    間實際領取誠善公司92年度之現金股利，竟為圖逃漏稅捐，
    於94年3 月間之某日，委由不知情之為誠善公司記帳之會計
    師林錦賢，於其業務上所掌管製作之股利憑單上，虛偽登載
    甲○○於92年度有誠善公司之股利新台幣13萬2946元，並於
    93年度領得上開股利等不實內容之商業會計憑證；嗣據以填
    製誠善公司93年度營利事業所得稅結算申報書，並持向財政
    部高雄市國稅局申報誠善公司93年度之營利事業所得稅而行
    使之，以此不正當方法逃漏該公司營利事業所得稅1 萬3294
    元，足以生損害於稅捐機關對於核課營利事業所得稅之正確
    性。
二、案經台灣高雄地方法院檢察署檢察官偵查起訴。
    理  由
壹、證據能力部分：
一、有證據能力部分：（1） 按被告以外之人於偵查中向檢察官
    所為之陳述，除顯有不可信之情況者外，得為證據，刑事訴
    訟法第159 條之1 第2 項定有明文。經查，本件證人甲○○
    於94年10月18日偵查中所為之陳述，業經具結擔保其正確性
    ，且查無何顯不可信之情形，依上開說明，應具證據能力，
    自得作為本件認定被告犯罪之證據。（2） 按除顯有不可信
    之情況外，從事業務之人於業務上或通常業務過程所須製作
    之紀錄文書、證明文書得為證據，刑事訴訟法第159 條之4
    第2 款定有明文。經查，本件卷附之誠善公司93年度營利事
    業所得稅結算申報書、93年度營利事業投資人明細及分配盈
    餘表、股利憑單，均為會計師於從事業務時所須製作之紀錄
    文書及證明文書，核之上開說明，應具證據能力，自得作為
    本件認定被告犯罪之證據。（3） 按被告以外之人於審判外
    之陳述雖不符刑事訴訟法第159 條之1 至之4 等4 條之規定
    ，而經當事人於審判程序同意作為證據，法院審酌該言詞陳
    述或書面陳述作成時之情況，認為適當者，亦得為證據；又
    當事人、代理人或辯護人於法院調查證據時，知有第159 條
    第1 項不得為證據之情形，而未於言詞辯論終結前聲明異議
    者，視為有前項之同意；刑事訴訟法第159 條之5 定有明文
    。經查本件卷附之財政部高雄市國稅局94年12月15日財高國
    稅審三字第0940088447號函，其性質雖屬審判外之書面陳述
    ，又查無符合同法第159 條之1 至之4 等前4 條之情形，檢
    察官、當事人於審判期日言詞辯論終結前均未對其證據能力
    聲明異議，審酌其與待證事實具有關聯性，作為本案之證據
    亦屬適當，爰認具有證據能力，而得作為本件認定犯罪事實
    之證據。
二、按證人、鑑定人依法應具結而未具結者，其證言或鑑定意見
    ，不得作為證據，刑事訴訟法第158 條之3 亦定有明文。經
    查，本件證人甲○○於94年5 月11日偵查中所為之陳述，未
    經具結，核之上開說明，應不具證據能力，自不得作為本件
    犯罪之證據。
貳、實體部分：
一、上訴人乙○○於原審對上開擔任誠善公司負責人及委由不知
    情之會計師製作甲○○於92年度分配有誠善公司之股利新台
    幣13萬2946元，並於93年度領得上開股利等商業會計憑證等
    情已坦承不諱，惟矢口否認有何填製不實會計憑證罪及以不
    正方式逃漏稅捐之犯行，辯稱：我公司實際有以支票發放甲
    ○○上開股利，惟因公司經營不善周轉不靈而致跳票，甲○
    ○始未領取到上開股利云云。惟查：
（一）上揭事實，業據證人甲○○於偵查中（94年10月18）及原
      審審理中均到庭證述稱：誠善公司91年、92年之股利均未
      曾以支票方式發放給我收受等語明確（見偵二卷第9 頁、
      原審卷第89頁），並有甲○○領取誠善公司92年度股利之
      股利憑單影本1 紙在卷可稽（見偵二卷第2 頁），又上訴
      人乙○○亦未能提出任何以支票發放股利予甲○○之證明
      ，其辯稱有以支票發放股利云云，並無証据証明為真，自
      難採信。
（二）又誠善公司據此製作93年度營利事業所得稅結算申報書，
      並持向財政部高雄市國稅局申報誠善公司93年度之營利事
      業所得稅，並有誠善公司93年度營利事業所得稅結算申報
      書、93年度營利事業投資人明細及分配盈餘表各1 份附卷
      可憑（見偵二卷第18頁、第27頁），又誠善公司以此方法
      逃漏該公司92年度營利事業所得稅額為1 萬3294元，亦有
      財政部高雄市國稅局94年12月15日財高國稅審三字第0940
      088447號函1 份在卷可稽（見偵二卷第13頁）；又上開股
      利憑單及營利事業所得稅結算申報書、營利事業投資人明
      細及分配盈餘表，均係由誠善公司提供資料委由不知情之
      會計師林錦賢所製作，亦據證人林錦賢於原審審理中到庭
      證述明確（見審卷第90頁），事證明確，上訴人乙○○所
      辯係卸責之詞，不足採信，其犯行已堪認定。
二、按證明事項之經過，而偽造具記帳憑證所根據之憑證，係屬
    商業會計法第15條規定之商業會計憑證之原始憑證，經濟部
    經（86）商字第86210805號函釋甚明。又股利憑單乃為證明
    股利發放及扣抵稅額所編製之憑證，依上開函釋之意旨，堪
    認屬該法商業會計憑證之原始憑證範疇。本件誠善公司係稅
    捐稽徵法上之納稅義務人，上訴人乙○○為該公司之負責人
    ，且依商業會計法第4 條規定係該法所稱之商業負責人，亦
    屬從事業務之人，是核上訴人乙○○所為，係犯商業會計法
    第71條第1 款之填製不實會計憑證罪及稅捐稽徵法第47條第
    1 款、同法第41條罪。又商業會計法第71條第1 款以明知不
    實之事項而填製會計憑證之罪，原即含有業務上登載不實之
    本質，應不再另論刑法第216 條、第215 條行使業務上登載
    不實文書罪（最高法院85年度臺上字第3145號、86年度臺上
    字第3463號判決參照）。上訴人乙○○利用不知情之會計師
    林錦賢製作上開不實股利憑單之會計憑證，持向財政部高雄
    市國稅局申報而逃漏營利事業所得稅之行為，應論以間接正
    犯論處。又稅捐稽徵法第47條第1 款之規定，係將納稅義務
    人公司之責任，基於刑事政策之考慮，於其應處徒刑範圍，
    轉嫁公司之負責人，故於此情形受罰之公司負責人，乃屬轉
    嫁代罰性質，上訴人乙○○既非逃漏稅捐之納稅義務人，自
    與另外所犯商業會計法第71條第1 款之罪，實無方法結果之
    牽連關係可言（最高法院87年度臺上字第1974號判決參照）
    ，故上訴人乙○○所犯前開二罪間，犯意各別、行為互殊，
    應予分論併罰。
三、按刑法於94年2 月2 日修正公佈，並於95年7 月1 日施行，
    而行為後法律有變更者，適用行為時之法律。但行為後之法
    律有利於行為人者，適用最有利於行為人之法律，刑法第2
    條第1 項定有明文。茲比較新舊法如下：
（一）修正前刑法第41條第1 項前段之規定，諭知如易科罰金，
      以銀元300 元即新台幣900 元折算1 日之易科罰金折算標
      準。另上訴人乙○○行為時之刑法第41條第1 項前段規定
      ：「犯最重本刑為5 年以下有期徒刑以下之刑之罪，而受
      6 個月以下有期徒刑或拘役之宣告，因身體、教育、職業
      、家庭之關係或其他正當事由，執行顯有困難者，得以1
      元以上3 元以下折算1 日，易科罰金」。又上訴人乙○○
      行為時之易科罰金折算標準，修正前罰金罰鍰提高標準條
      例第2條 前段規定，就其原定數額提高為100 倍折算1 日
      ，則上訴人行為時之易科罰金折算標準，應以銀元300 元
      折算1日 ，經折算為新臺幣後，應以新臺幣900 元折算為
      1 日。惟95年7 月1 日修正公佈施行之刑法第41條第1 項
      前段則規定：「犯最重本刑為5 年以下有期徒刑以下之刑
      之罪，而受6 個月以下有期徒刑或拘役之宣告者，得以新
      臺幣1000元、2000元或3000元折算1 日，易科罰金」。比
      較修正前後之易科罰金折算標準，95年7 月1 日修正後之
      規定，並未較有利於上訴人乙○○，則應依刑法第2 條第
      1 項前段，適用其行為時即修正前刑法第41條第1 項前段
      規定有利於上訴人乙○○。
（二）稅捐稽徵法第41條之刑罰規定為「處5 年以下有期徒刑、
      拘役或科或併科新台幣6 萬元以下罰金」，又商業會計法
      第71條之刑罰規定則為「處5 年以下有期徒刑、拘役或科
      或併科新台幣15萬元以下罰金」，本件未適用刑法第33條
      第5 款關於罰金刑最低金額之規定，則刑法第33條第5款
      雖於94年2 月2 日修正公佈，於95年7 月1 日施行規定：
      「罰金：新臺幣1 千元以上，以百元計算之」，此部分仍
      無比較新舊法之必要，附此敘明。
    經綜合比較，以修正前之刑法規定有利於上訴人乙○○，是
    本件應適用有利於上訴人乙○○之修正前刑法。
四、原審適用稅捐稽徵法第47條第1 款、第41條，商業會計法第
    71條第1 款，刑法第2 條第1 項前段、第11條、第51條第5
    款、修正前刑法第41條第1 項前段，廢止前罰金罰鍰提高標
    準條例第2 條，中華民國96年罪犯減刑條例第2 條第1 項第
    3 款、第7 條、第10條第1 項規定，並審酌上訴人乙○○身
    為公司負責人，竟因公司財務一時周轉問題，即製作不實會
    計憑證，並藉以逃漏稅捐，影響國家財政稅收，其製作不實
    會計憑證非多，而逃漏之稅捐數額亦不高，犯後否認犯行，
    態度不佳等一切情狀，爰就以不正當方法逃漏稅部分，量處
    有期徒刑4 月，就明知為不實之事項而填製會計憑證部分，
    處有期徒刑4 月，又以上訴人乙○○犯罪時間均在96年4 月
    24日以前，復於96年6 月10日即通緝到案，符合中華民國96
    年罪犯減刑條例之規定，均減其宣告刑二分之一為各有期徒
    刑2 月、2 月，並定其應執行刑為有期徒刑3 月，並諭知如
    易科罰金以銀元300 元即新臺幣900 百元折算1 日。經核原
    判決認事用法並無不合，量刑及定執行刑亦屬適當，上訴人
    乙○○上訴否認犯罪，為無理由，應予駁回。
五、上訴人乙○○經合法傳喚無正當理由於審判期日不到庭，依
    法不待其陳述而逕行判決。
據上論斷，應依刑事訴訟法第368、第371條，判決如主文。
本案經檢察官許美女到庭執行職務。
中    華    民    國    98    年    2     月    16    日
              刑事第六庭    審判長法  官  王憲義
                                  法  官  邱永貴
                                  法  官  張盛喜
以上正本證明與原本無異。
如不服本判決應於收受本判決後10日內向本院提出上訴書狀，其
未敘述上訴理由者，並得於提起上訴後10日內向本院補提理由書
狀（均須按他造當事人之人數附繕本）「切勿逕送上級法院」。
中    華    民    國    98    年    2     月    16    日
                                  書記官  黃一秋
附錄本判決論罪科刑法條：
商業會計法第71條
商業負責人、主辦及經辦會計人員或依法受託代他人處理會計事
務之人員有左列情事之一者，處5 年以下有期徒刑、拘役或科或
併科新台幣15萬元以下罰金：
一  以明知為不實之事項，而填製會計憑證或記入帳冊者。
二  故意使應保存之會計憑證、帳簿報表滅失毀損者。
三  意圖不法之利益而偽造、變造會計憑證、帳簿報表內容或撕毀
    其頁數者。
四  故意遺漏會計事項不為記錄，致使財務報表發生不實之結果者
    。
五  其他利用不正當方法，致使會計事項或財務報表發生不實之結
    果者。
稅捐稽徵法第47條
本法關於納稅義務人、扣繳義務人及代徵人應處徒刑之規定，於
左列之人適用之：
一  公司法規定之公司負責人。
二  民法或其他法律規定對外代表法人之董事或理事。
三  商業登記法規定之商業負責人。
四  其他非法人團體之代表人或管理人。
稅捐稽徵法第41條
納稅義務人以詐術或其他不正當方法逃漏稅捐者，處5 年以下有
期徒刑、拘役或科或併科新台幣6 萬元以下罰金。


司法院資訊處製作；財團法人民間司法改革基金會備份。
